【裁判字號】    98,消債抗,291
【裁判日期】    990531
【裁判案由】    更生事件
【裁判全文】
臺灣臺北地方法院民事裁定           98年度消債抗字第291號
抗  告  人
即債務人    甲○○
上列抗告人因消費者債務清理事件聲請更生，對於中華民國98年
10月30日本院之裁定提起抗告，本院裁定如下：
    主  文
原裁定廢棄。
債務人甲○○自中華民國九十九年五月三十一日下午四時起開始
更生程序。
命司法事務官進行本件更生程序。
    理  由
一、按債務人不能清償債務或有不能清償之虞者，得依本條例所
    定更生或清算程序，清理其債務；而法院開始更生程序之裁
    定，應載明其年、月、日、時，並即時發生效力；法院裁定
    開始更生或清算程序後，得命司法事務官進行更生或清算程
    序，必要時得選任律師、會計師或其他適當之自然人或法人
    一人為監督人或管理，消費者債務清理條例（以下簡稱消債
    條例）第3條、第45條第1項、第16條第1項分別定有明文。
    次按，債務人對於金融機構因消費借貸、自用住宅借款、信
    用卡或現金卡契約而負債務，在聲請更生或清算前，應提出
    債權人清冊，以書面向最大債權金融機構請求協商債務清償
    方案並表明共同協商之意旨。而債務人與金融機構協商成立
    者，不得聲請更生或清算。但因不可歸責於己之事由，致履
    行顯有重大困難者，不在此限，本條例施行前，債務人依金
    融主管機關協調成立之中華民國銀行公會會員辦理消費金融
    案件無擔保債務協商機制與金融機構成立之協商，準用前項
    之規定，消債條例第151條第1項、第5項、第6項分別定有明
    文。再按，消債條例第151條第5項並未以「成立協商後須另
    行發生不可歸責於己之因素導致履行顯有重大困難」為要件
    ，故協商時所成立之條件依債務人之收入已發生履行顯有重
    大困難，即屬不可歸責於己之事由。
二、本件抗告意旨略以：(一)伊因理財失當，墜入銀行循環高利貸
    之陷阱，又需負擔家計，才會積欠債務，並非蓄意揮霍，且
    所積欠之債務，銀行要求的多是年息將近20%的高利貸，累
    積到現在，每個月光是利息就要將近新臺幣（下同）30,000
    元，伊就是再怎麼賺錢，即使都不吃不喝，也都負擔不起利
    息，更是一輩子都不可能還到本金，債務不減反增。伊於95
    年間之所以會與最大債權銀行協商，乃因銀行告知未達協商
    將繼續疲勞催收，或謂倘不接受該優惠，將回復高利貸，軟
    硬兼施，伊當時雖無工作，仍逼不得已僅能被迫接受，打算
    靠伊母親之積蓄先撐幾個月，之後找到工作即可負擔還款，
    豈料事與願違，縱伊努力尋找，但因年事已屆中年，極少雇
    主願意任用，導致伊最後彈盡援絕，不得已毀諾，此實不可
    歸責於伊。原裁定所指伊自94年8月起陸續匯款與配偶乙○
    ○，乃係伊所經營之永曄科技有限公司當時尚在營業，而所
    有之銀行還款、公司貨款及繳納水、電及瓦斯費等事皆由乙
    ○○負責分配付款轉帳，此觀乙○○在華南銀行之帳戶即明
    ，並非如原審裁定所言伊於協商前有相當資力，以隱匿財產
    方式拒絕還款而有違誠信原則。另郭桂香於95年6月至95年
    12月各匯款120,000元予伊，乃係因當時除伊每月需繳納33,
    921元協商金額外，伊配偶乙○○亦需償還公會協商款26,38
    6元（最大債權銀行國泰世華商業銀行股份有限公司，以下
    簡稱國泰世華銀行），以及國泰世華一胎房貸30,000元，英
    商渣打銀行股份有限公司（以下簡稱渣打銀行）二胎房貸19
    ,500元，總計109,807元，而剩餘之部分則當作伊之生活費
    ，直至伊母親存款用盡，且此部份還款均係領現後臨櫃繳款
    ，匯款資料因時間久遠並未注意留存，可向債權銀行查證。
    伊非常有誠意欲與債權銀行協商解決債務，惟伊現已51歲，
    再過9年即屆退休年齡，以伊現在收入扣除生活費、撫養費
    ，每月最多餘10,000元計算，縱然債權銀行給予0利率之優
    惠，伊都尚需16年始得清償完畢，遑論現在銀行根本就很少
    給予0利率優惠。(二)伊積欠無擔保或無優先權之債務總額
    3,485,741元，於消債條例施行前，依金融主管機關協調與
    中華民國銀行公會會員即債權人花旗銀行股份有限公司（以
    下簡稱花旗銀行）辦理消費金融案件無擔保債務協商，與之
    成立協商還款方案係約定每月償還金額33,921元，分80期，
    自95年6月起繳款，伊先後向伊母親、郭桂香借款繳納，惟
    嗣已無法再借貸，而伊在鑫旺公寓大廈管理維護股份有限公
    司擔任保全員之月薪僅有30,000元，每月除需支付房租及個
    人三餐、交通費等基本生活費外，尚有2名未成年子女及母
    親需撫養，伊配偶乙○○每月亦需償還公會協商款26,386元
    ，伊確實無能力償還伊與最大債權銀行花旗銀行所協商每月
    償還之金額，顯有不可歸責於己之因素導致履行顯有重大困
    難，伊不得已始聲請更生，原審未予查明而裁定駁回伊所為
    更生之聲請，為此提起抗告等語。
三、經查：
  (一)抗告人主張之前揭事實，業據其提出財產及收入狀況說明書
    、債權人清冊、債務人清冊、財團法人金融聯合徵信中心個
    人信用報告、戶籍謄本、協議書、抗告人及其配偶、子女95
    、96、97年度綜合所得稅各類所得資料清單、財產歸屬資料
    清單、存摺影本及銀行存款往來明細表暨對帳單、房屋租賃
    契約書、臺北市政府95年6月21日府建商字第09579818100號
    函等件為證，並經本院依職權調取抗告人及其配偶、子女96
    、97年度稅務電子閘門財產所得調件明細表、勞保投保資料
    表（見本院卷第107至128頁），向債權人國泰世華銀行調取
    抗告人配偶乙○○與該銀行成立之分期還款協議書及還款記
    錄（見本院卷第147至149頁）。
  (二)抗告人於消債條例施行前，依金融主管機關協調與中華民國
    銀行公會會員即債權人花旗銀行辦理消費金融案件無擔保債
    務協商，與之成立協商還款方案係約定每月償還33,921 元
    ，分80期，自95年6月起繳款等情，有上開協議書、無擔保
    債務還款計劃在卷可稽。又抗告人原經營之永曄科技有限公
    司於95年6月10日經股東同意，申請解散登記，永曄科技有
    限公司於解散前之平均每月營業額在200,000元以下，有前
    揭臺北市政府函及財政部臺北市國稅局所檢送之永曄科技有
    限公司93年1月1日至95年6月21日之營業申報書在卷可稽（
    見原審卷第279至282頁）。抗告人自96年6月4日起任職鑫旺
    公寓大廈管理維護股份有限公司，每月薪資30,000元，其及
    配偶、子女名下均無其他財產，有前揭稅務電子閘門財產所
    得調件明細表在卷足憑。依前揭卷附乙○○在華南商業銀行
    之帳戶交易明細所示，該帳戶確實有繳納銀行貸款、影印機
    保養費、水費、電費、瓦斯費及償還他人債務等之紀錄，堪
    認抗告人所稱伊自94年8月起陸續匯款與其配偶乙○○，係
    其所經營之永曄科技有限公司尚在營業，而有銀行應償還款
    項、公司貨款及水費、電費及瓦斯費等費用需繳納，而由乙
    ○○負責付款轉帳，應屬實在。又抗告人於95年6月至95年
    12月間，每月需繳納協商款33,921元，其配偶乙○○亦在償
    還協商款26,386元，有前揭國泰世華銀行與乙○○間之分期
    還款協議書及還款記錄在卷可查，而抗告人曾以其所有之不
    動產向國泰世華銀行、渣打銀行設定第1、2順位抵押權貸款
    ，經本院依職權向本院執行處調取96年度執字第38458號卷
    內之分配表所示，國泰世華銀行優先受分配之利息債權係自
    96年6月1日起算，渣打銀行優先受分配之利息債權則係自96
    年1月8日起算，足證抗告人已依期分別繳納該2順位債權之
    貸款利息至96年5月31日、96年1月7日，從而，抗告人所稱
    郭桂香於95年6月至95年12月各匯款120,000元與伊，係用於
    伊及配偶償還每月應納之協商款及償還國泰世華銀行、渣打
    銀行之房屋貸款，應屬實在。次查，依據98年度臺北市平均
    每人每月最低生活費用為14,558元，而抗告人每月薪資收入
    僅有30,000元，本已不足繳納協商款33,921元，更遑論能負
    擔子女及其母親之撫養費，是原協商條件約定抗告人按月還
    款33,921元，其履行自有重大困難，抗告人主張因不可歸責
    於己之事由，致履行原協商條件有重大困難，應堪採信，揆
    諸首揭說明，其聲請更生，應予准許。從而，原裁定駁回抗
    告人之聲請，要難謂洽，抗告意旨指摘原裁定不當，求予廢
    棄，為有理由。爰由本院廢棄原裁定，裁定如主文第2項、
    第3項所示。
四、據上論結，本件抗告為有理由，爰依消費者債務清理條例第
    11條第2項、第15條，民事訴訟法第492條，裁定如主文。
中    華    民    國    99    年     5    月    31    日
              民事第一庭  審判長法  官  許紋華
                                法  官  賴秀蘭
                                法  官  林春鈴
以上正本係照原本作成。
本裁定不得再抗告。
本裁定已於99年5月31下午4時公告。
中    華    民    國    99    年     5    月    31    日
                                書  記  官  潘惠敏

司法院資訊處製作；財團法人民間司法改革基金會備份。
